臺灣臺北地方法院民事判決　　　　　　 96年度簡上字第158號
上　訴　人　乙○○○
訴訟代理人　甲○○
被　上訴人　菲蘇龍國際有限公司
兼法定代理　丙○○
人
前列 2人共
同訴訟代理　吳志揚律師
人
複　代理人　翁祖立律師
　　　　　　吳宗樺律師
上列當事人間請求給付票款等事件，上訴人對於中華民國96年2
月7 日本院臺北簡易庭95年度北簡字第37569 號第一審判決，提
起上訴，本院於96年8 月3 日言詞辯論終結，判決如下：
    主      文
上訴駁回。
第二審訴訟費用由上訴人負擔。
    事實及理由
壹、程序方面：
    按訴之變更或追加，非經他造同意，不得為之。但請求之基
    礎事實同一者，不在此限。民事訴訟法第446條第1項、第25
    5 條第1 項第2 款分別定有明文。本件上訴人依消費借貸及
    票據之法律關係，於原審請求被上訴人菲蘇龍國際有限公司
    （下稱菲蘇龍公司）及丙○○各給付新台幣（下同）40萬元
    ，及自提示日即95年7 月11日起至清償日止，按年息5%計算
    之利息，於其中1 人已為給付時，他被告於該給付範圍內同
    免給付義務。嗣於上訴時變更訴之聲明為：被上訴人菲蘇龍
    公司、丙○○應連帶給付上訴人40萬元，及自95年7 月11日
    起至清償日止按年息5%計算之利息，經核所請求之基礎事實
    同一，依前揭說明，其變更合於規定，應予准許。
貳、實體方面：
一、上訴人起訴主張略以：被上訴人丙○○於民國94年11月底向
    伊借款新台幣（下同）40萬元，並交付其所簽發、發票日94
    年12月15日、帳號000000000000號、面額40萬元之支票1 紙
    予伊，嗣丙○○因其前開帳戶之存款不足，復向伊借款40萬
    元以便存入前開帳戶讓前開支票兌現，伊乃於94年12月15日
    ，在臺北市○○○路、襄陽路口之丹堤咖啡店前，交付現金
    40萬元予丙○○，丙○○則當場交付發票人為丙○○擔任法
    定代理人之菲蘇龍公司、帳號0000000000號、票號0000000
    號、0000000 號、發票日均為95年7 月8 日、面額均為20萬
    元之支票共2 紙（以下稱系爭支票）。詎丙○○未依約清償
    借款，系爭支票經伊提示後亦未獲兌現，爰依消費借貸、票
    據之法律關係請求丙○○、菲蘇龍公司應連帶給付上訴人40
    萬元，及自95年7 月11日起至清償日止按年息5%計算之利息
    。
二、被上訴人等則略以：系爭支票由菲蘇龍公司法定代理人丙○
    ○書寫完成後，因遺失或遭他人偷竊，而由上訴人持有，菲
    蘇龍公司已報警處理，通知付款人止付，並向本院聲請公示
    催告在案，則菲蘇龍公司未曾交付系爭支票予他人，未完成
    發票行為，且菲蘇龍公司與原告間並無原因關係存在，菲蘇
    龍公司自不必負擔票據責任；另丙○○從未向上訴人或其前
    夫甲○○借款，至原告提示兌現丙○○開設於臺灣新光商業
    銀行城內分行第000000000 號帳號，發票日94年12月15日，
    面額400,000 元支票1 紙，係因丙○○向甲○○催討積欠借
    款，甲○○無力償還，甲○○乃向丙○○提議由丙○○簽發
    上開94年12月15日發票日支票，由甲○○持向「小謝」之叔
    叔借款，以供丙○○資金調度使用等語，資為抗辯。
三、本件經原審判決駁回上訴人之訴，上訴人全部不服提起上訴
    ，上訴聲明為：（一）原判決廢棄。（二）被上訴人應連帶
    給付上訴人40萬元，及自95年7 月11日起至清償日止按年息
    5%計算之利息；被上訴人等則均答辯聲明：上訴駁回。
四、兩造不爭執之事實：
（一）上訴人持有發票人為菲蘇龍公司、面額各20 萬元之系爭2
      紙支票，經提示後未獲兌現。
（二）被上訴人丙○○就系爭支票曾向本院聲請以95年度催字第
      1653號裁定為公示催告。
（三）被上訴人丙○○於臺灣新光商業銀行城內分行所開設帳號
      000000000000號之帳戶，經上訴人於94年12月15日提示兌
      現面額40萬元支票1 紙。
五、本件之爭點為：菲蘇龍公司是否完成發票行為？上訴人與丙
    ○○間是否有消費借貸之關係存在？菲蘇龍公司之原因關係
    抗辯是否有據？
（一）關於菲蘇龍公司是否完成發票行為之部分：
    1.按支票發票人所負票據債務之成立，應以發票人交付支票
      於受款人而完成發票行為之時日為準；又票據行為，為不
      要因行為，如票據債務人主張執票人取得票據出於惡意或
      詐欺時，則應由該債務人負舉證之責，此經最高法院著有
      64年台上字第1540號、74年台上字第804 號判例意旨可資
      參照。
    2.查本件上訴人既持有系爭2 紙支票，且被上訴人菲蘇龍公
      司亦不爭執系爭2 紙支票上印文之真正，揆諸前開說明，
      自應由被上訴人菲蘇龍公司就其所抗辯稱系爭支票係因遺
      失或遭他人竊取，而由上訴人所持有乙節負舉證責任。被
      上訴人蘇菲龍公司雖主張丙○○已向臺北縣政府警察局永
      和分局提出刑事告訴，然僅憑此尚不足證明系爭支票確因
      遺失或遭他人竊取，始為上訴人所持有，是被上訴人菲蘇
      龍公司上開所辯，自不足取。
（二）關於上訴人與被上訴人丙○○間是否有消費借貸關係存在
      之部分：
    1.按當事人主張有金錢借貸關係存在，須就其發生所須具備
      之特別要件即金錢之交付及借貸意思表示互相一致負舉證
      之責任（參照最高法院81年度台上字第2372號判決意旨）
      。
    2.本件上訴人雖主張因其曾於94年12月15日借貸40萬元予被
      上訴人丙○○，丙○○始交付伊系爭2 紙支票云云，並提
      出其郵政存簿儲金簿影本為證（見原審卷第39頁），而依
      該郵政存簿儲金簿之記載，上訴人之郵局帳戶雖曾於94年
      12 月15 日以現金提款方式提領40萬元，惟僅憑此尚不足
      證明上訴人之郵局帳戶所提領之40萬元嗣確由上訴人借貸
      、交付予被上訴人丙○○；至證人甲○○雖證稱：伊於94
      年11月30日自上訴人帳戶領出40萬元，於94年12月1 日借
      給丙○○，丙○○則交付以其為發票人、付款人誠泰商業
      銀行城內分行、帳號000000000 號、發票日94年12月15日
      、面額40萬元之支票1 紙，嗣丙○○因存款不足，無法兌
      現上開支票，上訴人乃再於94年12月15日交付丙○○40萬
      元，讓丙○○存入上開帳戶讓支票兌現，丙○○始交付系
      爭菲蘇龍公司簽發之支票予上訴人云云，惟證人甲○○為
      上訴人之前夫，於94年7 月20日與上訴人離婚，有該戶籍
      謄本在卷可稽（見原審卷第118 頁），則證人甲○○與上
      訴人原有婚姻關係存在，本難免有附和上訴人之虞，況參
      諸卷附之丙○○前開帳戶之支票存款對帳單（見原審卷第
      54 頁） 所載，丙○○前開帳戶於94年12月15日尚有存款
      55萬餘元，且該帳戶於94年12月15日至同年月30日均無存
      入40 萬 元之情事，是上訴人稱因丙○○前開帳戶之存款
      不足，故於94年12月15日向伊借款40萬元以便存入前開帳
      戶過票云云，實不足採信。而上訴人雖另主張其與其夫與
      被上訴人丙○○間有多年之資金往來關係，然此縱然屬實
      ，亦不能僅憑此即遽論上訴人確曾於94年12月15日借款40
      萬元予被上訴人丙○○。
    3.另查，丙○○上開帳戶固於94年12月15日經上訴人提示兌
      現面額40萬元之支票1 紙，惟此至多僅能證明上訴人有提
      示兌現上開發票日為94年12月15日、面額40萬元支票之事
      實，憑此並無法證明上訴人曾於94年12月15日有另交付丙
      ○○借款40萬元之事實。是上訴人主張曾於94年12月15日
      借款40萬元予被上訴人丙○○云云，實不足採信。
（三）關於菲蘇龍公司之原因關係抗辯是否有據之部分：
    1.按支票固為無因證券，票據債務人不得以自己與發票人或
      執票人前手間所存在之抗辯事由，對抗執票人。然發票人
      非不得以自己與執票人間所存之抗辯事由對抗執票人，此
      觀票據法第13條本文之反面解釋自明。又如發票人一旦提
      出其基礎原因關係不存在之對人抗辯，執票人自應就該基
      礎原因關係存在之積極事實，負舉證責任（參照最高法院
      87年度台上字第1601號判決意旨）。
    2.本件上訴人固主張伊係因借款予被上訴人之法定代理人丙
      ○○，而由丙○○簽發交付系爭支票，而被上訴人菲蘇龍
      公司則否認之，提出其基礎原因關係不存在之對人的抗辯
      ，而依上訴人主張之事實，其與菲蘇龍公司為系爭支票之
      直接前後手，則上訴人自應就其與菲蘇龍公司間有基礎原
      因關係存在之積極事實，負舉證責任。而本件上訴人既未
      能舉證證明其與菲蘇龍公司間有何基礎原因關係存在，則
      被上訴人菲蘇龍公司以此基礎原因關係不存在之事由對抗
      上訴人，即有理由。
（四）至上訴人雖聲請調閱臺北縣政府警察局永和分局之警詢筆
      錄及錄音帶，以證明證人甲○○並未於警詢中陳稱系爭2
      紙支票是被上訴人丙○○於94年7 、8 月時向上訴人調借
      款項而交付，及聲請通知證人謝桂香到庭，以證明謝桂香
      與丙○○間有無金錢之往來，然本院並未援引上訴人及證
      人甲○○於臺北縣政府警察局永和分局之警詢筆錄為對上
      訴人不利之認定；而被上訴人丙○○雖陳稱：因甲○○積
      欠伊借款無力償還，甲○○乃向伊提議由伊簽發發票日為
      94 年12 月15日、面額40萬元之支票1 紙，由甲○○持向
      「小謝」（即謝桂香）的叔叔借款，以供伊資金調度使用
      等語，是依丙○○之陳述，前開發票日為94年12月15日、
      面額40萬元之支票1 紙係證人甲○○持向謝桂香之叔叔調
      現，並非向謝桂香調現，況縱使被上訴人丙○○簽發交付
      前揭發票日為94年12月15日、面額40萬元之支票1 紙予證
      人甲○○之原因並非由甲○○持向謝桂香的叔叔調現予丙
      ○○週轉，亦與本件丙○○有無於94年12月15日向上訴人
      借款40萬元，並交付系爭2 紙支票乙節無涉，故上訴人前
      開之聲請，本院認均無調查之必要，附予敘明。
六、綜上所述，本件依上訴人所提事證，尚不足證明上訴人確曾
    於94年12月15日借款40萬元予被上訴人丙○○，及其與被上
    訴人菲蘇龍公司間有何基礎原因關係存在。從而，上訴人依
    消費借貸及票據之法律關係，請求丙○○、菲蘇龍公司連帶
    給付40萬元，及自95年7 月11日起至清償日止，按年息5 ％
    計算之利息，為無理由，不應准許。原審駁回上訴人之訴，
    於法並無違誤。上訴意旨仍執前詞指摘原判決不當，求予廢
    棄改判，為無理由，應予駁回其上訴。
七、本件事證已臻明確，兩造其餘攻擊或防禦方法，經本院審酌
    後，認均與本件之結論無涉，茲不再一一論述，併予敘明。
八、據上論結，本件上訴為無理由，依民事訴訟法第436 條之1
    第3 項、第449 條第1 項、第78條，判決如主文。
中　　華　　民　　國　　96　　年　　8 　　月　　24　　日
                  民事第一庭  審判長法  官  陳邦豪
                                    法  官  朱漢寶
                                    法  官  蔡和憲
以上正本係照原本作成。
本判決不得上訴。
中　　華　　民　　國　　96　　年　　8 　　月　　24　　日
                                    書記官  吳文雄
